臺灣高等法院臺中分院民事判決
110年度重上字第115號
上  訴  人  陳偉堂  
訴訟代理人  劉錦勳律師
            賴鴻鳴律師
複  代理人  高進棖律師
視同上訴人  陳偉男  
兼  上一人
訴訟代理人  陳佑榮  
視同上訴人  張惠娥  
            陳佑嘉  
            陳佑庭  
            陳佑全  
            陳南岑  
            陳繹巧  
被  上訴人  陳偉聖  
訴訟代理人  謝秉錡律師
複  代理人  劉靜芬律師
上列當事人間請求分割共有物事件，上訴人對於中華民國110年3
月8日臺灣彰化地方法院108年度重訴字第12號第一審判決提起上
訴，本院於111年6月21日言詞辯論終結，判決如下：
    主  文
一、原判決廢棄。
二、兩造共有坐落彰化縣○○鎮○○段如附表一所示13筆土地，其中
    編號12土地應個別分割；其餘土地應合併分割。分割方法如
    附圖二所示。
三、關於個別分割部分，兩造應按附表四所示金額互為補償；關
    於合併分割部分，兩造應按附表五所示金額互為補償。
四、第一、二審訴訟費用由兩造按附表一所示之應有部分比例負
    擔。
    事實及理由
壹、程序方面：
一、本件分割共有物事件，其訴訟標的對於共有人應合一確定，
    故上訴人陳偉堂提起上訴之效力，及於同造之陳偉男、張惠
    娥、陳佑庭、陳佑嘉、陳佑全、陳南岑、陳繹巧、陳佑榮等
    8人，應視同上訴。
二、訴訟繫屬中為訴訟標的之法律關係，雖移轉於第三人，於訴
    訟無影響；前項情形，第三人經兩造同意，得聲請代移轉之
    當事人承當訴訟，民事訴訟法第254條第1、2項定有明文。
    本件坐落彰化縣○○鎮○○段0000地號土地共有人陳南岑於起訴
    後，於民國108年4月1日將其就上開土地之應有部分18分之1
    移轉登記予陳佑全(原審卷二第199頁)，然未據陳佑全承當
    訴訟，依民事訴訟法第254條第1項所定「當事人恆定原則」
    ，此等移轉不影響本件訴訟，故仍應將陳南岑列名為本判決
    之當事人。
三、視同上訴人張惠娥、陳佑庭、陳佑嘉、陳佑全、陳南岑、陳
　　繹巧等人受合法通知，均未於言詞辯論期日到場，核無民事
    訴訟法第386條各款所列情形，爰依被上訴人之聲請，由其
    一造辯論而為判決。
貳、實體方面：
一、被上訴人陳偉聖主張：
  ㈠坐落彰化縣○○鎮○○段0000～0000、0000～0000、0000～0000、及
    0000地號等13筆土地(以下僅簡稱地號)，為兩造共有，應有
    部分如附表一所示。兩造無不分割之約定，系爭土地亦無不
    能分割之情事，因無法協議分割，爰依民法第823條、第824
    條等規定，請求將0000地號以外之12筆土地合併裁判分割；
    另0000地號土地則予以個別分割。分割方法如附圖一所示(
    即原判決採行之分割方案)。
二、上訴人方面：
  ㈠陳偉堂、陳偉男、張惠娥、陳佑榮部分：
    陳偉堂、陳偉男均同意除0000地號以外之其餘12筆土地合併
    分割，分割方法如附圖二所示；張惠娥、陳佑榮亦主張按附
    圖二所示方法分割。
　㈡陳佑庭、陳佑嘉、陳佑全、陳南岑、陳繹巧等人均未於準備
    程序或言詞辯論期日到場，亦未提出準備書狀作何聲明或陳
    述。　　　
三、下列事項為兩造所不爭執(參本院卷第99頁、207頁筆錄)：
　㈠系爭13筆土地為兩造共有，應有部分如附表一所示。惟陳南
    岑已於108年3月3日將0000地號土地應有部分18分之1 移轉
    登記予陳佑全(土地登記謄本參原審卷二第195～208頁)。
  ㈡系爭13筆土地上坐落有陳偉男、陳偉堂之房屋及車庫，建物
    位置圖詳如附圖三所示(原審卷一第263頁)。
  ㈢陳偉男提供其所有系爭土地之應有部分，設定抵押權予台中
    商業銀行股份有限公司。
  ㈣與0000地號土地相接鄰之0000、0000地號土地為陳偉堂單獨
    所有；與0000地號土地相鄰之0000、0000地號土地為陳偉男
    、張惠娥等人共有。
  ㈤系爭13筆土地，均為北斗都市計畫區內之土地，其中除0000
    地號土地為計劃道路用地外，其他12筆土地均為住宅區用地
　　(土地使用分區證明書參本院卷第141頁)；另0000地號土地
    之現狀為窪地。
四、得心證之理由：
  ㈠按各共有人，除法令另有規定外，得隨時請求分割共有物。
    但因物之使用目的不能分割或契約訂有不分割之期限者，不
    在此限，民法第823條第1項定有明文。共有物之分割，依共
    有人協議之方法行之。分割之方法不能協議決定，或於協議
    決定後因消滅時效完成經共有人拒絕履行者，法院得因任何
    共有人之請求，命為下列之分配：一、以原物分配於各共有
    人；但各共有人均受原物之分配顯有困難者，得將原物分配
    於部分共有人。以原物為分配時，如共有人中有未受分配，
    或不能按其應有部分受分配者，得以金錢補償之。以原物為
    分配時，因共有人之利益或其他必要情形，得就共有物之一
    部分仍維持共有。共有人相同之數不動產，除法令另有規定
    外，共有人得請求合併分割。共有人部分相同之相鄰數不動
    產，各該不動產均具應有部分之共有人，經各不動產應有部
    分過半數共有人之同意，得適用前項規定，請求合併分割。
    但法院認合併分割為不適當者，仍分別分割之。民法第824
    條第1項、第2項第1款、第3至6項亦有明定。另法院裁判分
    割共有物，應斟酌共有人之應有部分比例、各共有人之意願
    、土地之價值、現有使用狀況、經濟效用、對外通行問題、
    各共有人所分得之土地能否為適當之利用，及各共有人間有
    無符合公平之原則等因素為通盤考量，以適當公允之方法為
    分割。查：
　　⒈系爭土地分別為兩造共有（應有部分比例各如附表一所示
      ），其中附表一編號1、3～4、6～11及13(下稱0000地號等1
      0筆土地)，共有人均相同，雖其中0000地號(編號11)、00
      00地號(編號13)土地未與0000地號等10筆土地相鄰，惟其
      共有人既均相同，參照民法第824條第5項之規定，仍可為
      合併分割。
　　⒉另0000、0000地號土地，雖其共有人與0000地號等10筆土
      地不盡相同，然互為相鄰，且均具應有部分之共有人，即
      陳偉聖、陳偉男、陳偉堂等人，已同意合併分割(參本院
      卷第304頁筆錄)，且其等應有部分合計已過半數，參照民
      法第824條第6項前段之規定，自可合併分割。
　　⒊至於0000地號(即附表一編號12)土地，其共有人與0000地
      號等10筆土地不盡相同，且未與0000地號等10筆土地相鄰
      ，不符得合併分割之要件，當予個別分割。
　　⒋另兩造就系爭土地並無不分割之約定，且系爭土地亦無不
      能分割之情事，則被上訴人請求就0000地號土地為個別分
      割，其餘12筆土地為合併分割，自應准許。
　㈡本院採行附圖二分割方案之理由：
　　⒈上訴人陳偉堂於本院提出之分割方法(即附圖二)，基本上
      與原審採行之方法(即附圖一)大致雷同，僅將附圖一之編
      號H，再分割成編號H₁、H₂，並就各共有人所分配之位置
      為調整。茲針對附圖一及附圖二分割方案之差異，整理如
      下表所示：
    共有人   附圖一之分割方案 各共有人所分配之位置   附圖二之分割方案 各共有人所分配之位置 陳偉男 B B 陳偉男、張惠娥 陳佑庭、陳佑嘉 A₂、C、D、N C、D、N 陳偉聖 A₁、E₁、I₁、J H₁、I₁、I₂、J、L、M 陳偉堂 E₂、F、G、H、I₂、L、M A₁、A₂、F、G、H₂ 陳佑榮以外之其他9名共有人 E₃ E₁、E₂、E₃ 陳佑榮 未分配土地 未分配土地 
    ⒉關於編號A₂部分：
　　　依附圖三所示，編號A₂為陳偉男所有建物之一部分，然陳
      偉男已自承僅係簡易搭建之停車棚(本院卷第257頁)，並
      有現場照可參(原審卷一第245頁)。日後若按附圖二方式
      分配予陳偉堂而應予拆除，亦不致妨礙陳偉男就主建物(
      即附圖三編號B₁、B₂、C₁、D₁、D₂)部分之使用，對陳偉
      男之權益影響不大。
　　⒊關於編號E₁、E₂、E₃(即0000地號土地)部分：
　　　0000地號土地本為計劃道路用地，已如前述。附圖二之分
      割方案，將之分配予除陳佑榮以外之其他全體共有人維持
      共有，作為道路通行，較符合土地使用之現況。否則，若
      按附圖一之方案，將其中E₁分由陳偉聖單獨所有；E₂分由
      陳偉堂單獨所有，日後恐有遭所有權人圈地、圍籬，致影
      響其作為道路通行之功能，徒行糾紛。
　　⒋關於編號H₁、H₂部分：
　　　附圖二方案將附圖一方案編號H再予分割，並將H₁分配予
      陳偉聖、H₂分配予陳偉堂。雖編號H上坐落有陳偉堂之建
      物，然H₁、H₂之分割線，係以主建物北側牆壁為基準線，
      因此，H₁上面，僅有陳偉堂搭建之簡易車棚或樹木，此有
      現場照片可參(原審卷一第251頁)。而陳偉堂已表示日後
      同意拆除，陳偉聖對此亦無異議(本院卷第256頁筆錄)。
      故此分割方式，已顧及當事人間之權益。
　　⒌關於編號L(即0000地號)、M(0000地號)部分：
　　　⑴其中0000地號土地，係個別分割，而非合併分割，已如
        前述。茲考量0000地號土地面積僅16平方公尺，不宜再
        為細分，爰將之分配由其中一位共有人即陳偉聖單獨取
        得，再以金錢補償其他2位共有人即陳偉堂、陳佑榮。
　　　⑵附圖一方案將編號L、M土地分配予陳偉堂，附圖二方案
        則將之分配予陳偉聖。陳偉聖固主張伊於編號L、M土地
        之周圍並無其他土地存在，日後將形成袋地無法對外通
        行至0000、0000地號之道路。然查，依附圖三之複丈成
        果圖顯示，編號M之北側已留有度4公尺之通道，與000
        0、0000地號之道路相連接，該4公尺通道，往南並延伸
        至0000地號土地(即編號N部分)，亦有現場照片可參(見
        本院囑託之鑑定報告書第34頁右下方照片)。因此，不
        僅編號L、M土地不會形成袋地，編號N部分之土地，亦
        可藉由系爭4公尺通道對外連絡。被上訴人主張按附圖
        二之分割方式，系爭編號L、M之土地會形成袋地，自與
        事實不符。
　　⒍另查，依附圖三所示，系爭13筆土地上，目前坐落有二棟
      主要之建築物，西北側之建物為陳偉男所有，東北側之建
      物為陳偉堂所有。而附圖二之分割方案，將編號B、C、D
      分配予陳偉男(其中C、D部分由陳偉男與張惠娥、陳佑庭
      、陳佑嘉共有)；將編號F、G、H₂分配予陳偉堂，符合地
      上物使用之現況，可避免日後拆除地上物所花費之成本。
　　⒎又本件之土地共有人之間，實具有親族之關係，其中大房
      子孫為陳偉男、張惠娥、陳佑庭、陳佑嘉等人；二房為陳
      偉堂；三房則為陳偉聖，業據上訴人陳明在卷(本院卷第2
      95頁)，而被上訴人對此亦不爭執。細觀系爭13筆土地坐
      落之區段，大致以東西向之0000、0000地號之道路為界，
      北側坐落有二棟分屬陳偉男、陳偉堂之建物，南側目前則
      無人建屋居住，更往南至0000地號土地，則為舊有水池乾
      涸後之窪地。換言之，以土地現況而言，北側之土地屬於
      利用率較高，開發較為完整之土地，此亦為被上訴人陳偉
      聖不願意分配編號L、M土地之主要原因之一。然本次如按
      附圖二之方案，合併分割並重新分配土地之結果，三大房
      均有受分配北側之土地，即陳偉男及其二房親族分得編號
      A₂、B、C、D部分；陳偉聖分得編號H₁、I₁、I₂、J部分；
      陳偉堂分得A₁、A₂、F、G、H₂部分。另三大房亦因本次土
      地重新分配，而均擁有南側之土地，即陳偉男及其二房親
      族分得編號N部分；陳偉聖分得編號L、M部分；陳偉堂則
      原本就擁有0000、0000地號土地。故附圖二之分割方案，
      使三大房得以共享該區段土地之利益，亦共同承擔其不利
      益，顯較公允。
　　⒏原審及本院分別將附圖一、二之分割方案，囑託勤熙不動
      產估價師事務所鑑定，若採附圖一方案，則共有人間之應
      受補金額合計高達453萬7,458元(參附表二，詳原審卷二
      第85頁)；若採附圖二方案，則共有人間之應受補金額僅2
      32萬7,056(參附表三，詳本院囑託之鑑定報告書摘要-7-)
      。由此可知，附圖二方案對於分割後之各筆土地價值影響
      最小，所以找補金額才會最少，不僅可以減輕共有人之財
      務負擔，亦可避免共有人因找補金額而衍生其他糾葛，對
      全體共有人應是最有利也是最公平之分割方法。況共有人
      中，除未到場表達意見之陳佑庭、陳佑嘉、陳佑全、陳南
      岑、陳繹巧外，僅被上訴人陳偉聖反對此一方案，顯見附
      圖二之方案亦已兼顧多數共有人之意願。
　㈢綜上，本件應依附圖二方案所示方法分割，較為適當且公平
    ，而各共有人分割後分配之位置及土地面積，以及分割後之
    持分，均詳如附圖二所示。
　㈣共有物原物分割而應以金錢為補償者，倘分得價值較高及分
    得價值較低之共有人均為多數時，該每一分得價值較高之共
    有人即應就其補償金額對於分得價值較低之共有人全體為補
    償，並依各該短少部分之比例，定其給付金額，方符共有物
    原物分割為共有物應有部分互相移轉之本旨。另法院為裁判
    分割，如就多筆土地個別為原物分割，並命金錢補償時，應
    就各筆土地之金錢補償分別諭知，有合併分割應命金錢補償
    時，就該合併分割之土地併為金錢補償之諭知，以明法定抵
    押權擔保債權之範圍，不得以各筆土地之金錢補償互為計算
    找補後之金額諭知補償(最高法院106年度台上字第2093號判
    決參照)。
　　⒈本件系爭13筆土地，其中0000地號土地係個別分割，自應
      就該筆土地之補償單獨諭知。茲經本院囑託勤熙不動產估
      價師事務所鑑定結果，共有人間(即陳偉聖、陳偉堂、陳
      佑榮)應依附表四之金額為找補(參本院囑託之鑑定報告書
      第70～71頁)。
　　⒉其他12筆土地係合併分割，參照上開說明，關於金錢補償
      部分應併為金錢補償之諭知。依鑑定報告書，若13筆土地
      全部合併補償，其找補金額詳如附表三所示，已如前述，
      茲扣除表四之補償金額後，其他12筆土地之共有人應依附
      表五所示之金額為找補。
　　⒊本院審酌兩造分別取得之土地，與原應有部分面積已有差
      異，且臨路情況及位置各有不同，其價值自有差別，應互
      為找補。另上開鑑定報告乃該事務所訪查本案不動產市場
      行情，區域與本案勘估標的相似之價格水準，依區段、臨
      路條件、地勢、形狀、面積、可及性及距離主要交通要道
      之遠近而有差異，經實地勘察標的所在之位置、地形、地
      勢、區域環境與交通狀況等，並詳細調查鄰近地區目前與
      勘估標的相當之不動產類型市價行情，運用不動產估價技
      術規則所定之估價方法，求得比準地之合理單價；復依此
      比準單價對於分割後其餘區塊之宗地個別條件差異性進行
      百分率調整，分別求算出勘估標的分割後各編號土地之合
      理價格，最後計算本案各分配共有人於勘估標的分割後應
      互為找補之金額(參本院囑託之鑑定報告書第67頁)，核屬
      客觀可採。則兩造自應分別按附表四、五所示金額互為找
      補。
　㈤另按共有人自共有物分割之效力發生時起，取得分得部分之
    所有權。應有部分有抵押權或質權者，其權利不因共有物之
    分割而受影響。但有下列情形之一者，其權利移存於抵押人
    或出質人所分得之部分：1、權利人同意分割。2、權利人已
    參加共有物分割訴訟。3、權利人經共有人告知訴訟而未參
    加。民法第824條之1第1項、第2項定有明文。查，系爭13筆
    土地，除0000地號外，已由陳偉男設定最高限額抵押權予台
    中商業銀行股份有限公司(土地登記謄本見原審卷一第123～2
    01頁)，本件前已對抵押權人為告知訴訟，惟抵押權人並未
    到庭或具狀表明參加訴訟，核已生民法第824條之1第2項第3
    款所定告知訴訟之效力。是依前開規定，台中商業銀行股份
    有限公司之抵押權於本件分割共有物判決確定時，移存至陳
    偉男所分得之部分，附此敘明。
五、綜上所述，本院斟酌系爭土地分割後之經濟效益、共有人之
    意願、目前土地使用現況等，認系爭13筆土地應採附圖二方
    案，其中0000地號土地應為個別分割；另其他12筆土地則為
    合併分割，而各共有人所分得之各該編號土地及其面積分別
    詳如附圖二所載，並由兩造按附表四、五所示各該金額相互
    為金錢之補償，較為合理及公平適當。原判決關於系爭13筆
    土地所定之分割方法，尚有未洽。上訴意旨指摘原判決不當
    ，求予廢棄改判，為有理由，應由本院改判如主文第二、三
    項所示。　　　
六、末按，分割共有物之形成權為訴訟標的，當事人所提出之分
    割方法，僅係供法院之參考，其分割方法，對於各共有人而
    言，並無勝負之問題，因此，本件訴訟費用若完全命形式上
    敗訴之當事人負擔，顯然有欠公平，故本件關於訴訟費用之
    負擔，應由兩造依附表一所示應有部分比例負擔較為合理。
七、本件事證已臻明確，兩造其餘之攻擊或防禦方法及所用之證
    據，經本院斟酌後，認為均不足以影響本判決之結果，爰不
    逐一論列，附此敘明。
八、據上論結，本件上訴為有理由，爰判決如主文。 
中　　華　　民　　國　　111 　年　　7 　　月　　 5　　日
　　            民事第七庭    審判長法　官 王　銘
　　　　　　　　　　　　　　        法　官 唐敏寶
　　　　　　　　　　　　　　　      法　官 高英賓
正本係照原本作成。
如不服本判決，應於收受送達後二十日內向本院提出上訴書狀，
其未表明上訴理由者，應於提出上訴後二十日內向本院補提理由
書狀（均須按他造當事人之人數附繕本）。
因疫情而遲誤不變期間，得向法院聲請回復原狀。
上訴時應提出委任律師或具有律師資格之人之委任狀；委任有律
師資格者，另應附具律師資格證書及釋明委任人與受任人有民事
訴訟法第四百六十六條之一第一項但書或第二項所定關係之釋明
文書影本。如委任律師提起上訴者，應一併繳納上訴裁判費。

                                    書記官 吳伊婷

中　　華　　民　　國　　111 　年　　7 　　月　　5 　　日
附表一：各共有人應有部分及訴訟費用負擔比例
編號  地號 陳偉聖 陳偉男 陳偉堂  張惠娥  陳佑庭  陳佑嘉 陳佑全 陳南岑 陳繹巧 陳佑榮 1 0000  1/3  1/6  1/3 公同共有    1/6     2 0000  1/3  1/3  1/3      3 0000  1/3  1/6  1/3 公同共有    1/6     4 0000  1/3  1/6  1/3 公同共有    1/6     5 0000  1/6  1/6  1/3 公同共有    1/6  1/18  1/18 (備註)  1/18  6 0000  1/3  1/6  1/3 公同共有    1/6     7 0000  1/3  1/6  1/3 公同共有    1/6     8 0000  1/3  1/6  1/3 公同共有    1/6     9 0000  1/3  1/6  1/3 公同共有    1/6     10 0000  1/3  1/6  1/3 公同共有    1/6     11 0000  1/3  1/6  1/3 公同共有    1/6     12 0000  1/3   1/3      1/3  13 0000  1/3  1/6  1/3 公同共有    1/6     應有部分分擔比例  75/234 42/234 78/234 連帶負擔   30/234  1/234  1/234  1/234  6/234 備註：陳南岑已於108年3月3日將0000地號土地應有部分18分之1移轉予陳佑全            

附表二：附圖一分割方案，各共有人應受補金額配賦表
       【單位：新台幣元】
      應補償 　　   應受補償　 　   陳偉堂    陳偉男  張惠娥  陳佑庭  陳佑嘉    合計   陳偉聖    989,550  3,068,535   18,064 ＋4,076,149   陳佑全     23,534     72,976      430    ＋96,940   陳南岑      23,533     72,977      430    ＋96,940   陳繹巧     23,570     73,088      430    ＋97,088   陳佑榮     41,353    128,233      755   ＋170,341    合  計  －1,101,540  －3,415,809  －20,109 ＋4,537,458 －4,537,458 

附表三：附圖二分割方案各共有人應受補金額配賦表
　　　 【單位：新台幣】
   應受補償 　　   應補償   陳偉聖   陳偉堂   陳惠娥 　陳佑庭 　陳佑嘉 　     陳佑榮     合 計    陳偉男    235,430   1,277,867   649,874    163,885 －2,327,056     合  計 ＋235,430 ＋1,277,867 ＋649,874   ＋163,885 ＋2,327,056 

附表四：0000地號土地個別分割之補償表：
   應受補償 應補償    陳偉堂    陳佑榮     合 計    陳偉聖      163,578   163,885  －327,463     合  計   ＋163,578 ＋163,885  ＋327,463 

附表五：合併分割(編號1～11、13)土地之補償表
   應受補償 　　   應補償   陳偉聖   陳偉堂   陳惠娥 　陳佑庭 　陳佑嘉 　       合 計    陳偉男    562,893   1,114,289   649,874  －2,327,056     合  計 ＋562,893 ＋1,114,289 ＋649,874   ＋2,327,056